【裁判字號】    89,判,1154
【裁判日期】    890420
【裁判案由】    綜合所得稅
【裁判全文】
行  政  法  院  判  決                          八十九年度判字第一一五四號
    原      告  甲○○
    被      告  財政部臺灣省中區國稅局
右當事人間因綜合所得稅事件，原告不服行政院中華民國八十八年三月五日台八十八
訴字第○八四一○號再訴願決定，提起行政訴訟，本院判決如左︰
    主  文
原告之訴駁回。
    事  實
緣原告八十四年度綜合所得稅結算申報，關於租賃所得、利息所得及罰鍰部分，不服
被告之初查決定，申經復查結果，租賃所得減列新台幣（以下同）五三、八八五元，
綜合所得總額變更核定為三、八三三、四六○元，罰鍰一七七、三○○元註銷，其餘
未准變更。原告就利息所得部分不服，提起訴願、再訴願，遞遭決定駁回，遂提起行
政訴訟。茲摘兩造訴辯意旨如次：
原告起訴意旨略謂︰一、按本案抵押日期自八十四年九月二十五日起至八十四年十二
月二十五日止，貸款金額伍仟萬元正，原告除於八十四年十二月二十九日收到利息伍
拾貳萬伍仟元外，迄今未再收取任何利息。原告於辦理八十四年度綜合所得稅申報時
，檢具債務人出具之證明書，復查時再檢送切結書乙，並於訴願時再檢送八十七年
四月十八日苑裡郵局存證信函第五五號及回執乙份供為查核。用以證實原告除收取伍
拾貳萬伍仟元外，並未再收到任何利息為真正，原告於訴願及再訴願時引述鈞院八十
四年判字第七八二號、八十四年判字第二○六三號、八十五年判字第二九四三號判決
意旨，已善盡舉證之責任，惟被告以上開判決未經著為判例者，僅對該個案具有拘束
力，對於原告提示之證明書及切結書是否正不加調查，顯有不當。二、又原決定指
稱原告於抵押權存續期間，協議利率由約定之每百元四分，變更為每百元日息三分半
，原告並未辦理利息變更登記，且原告於八十七年四月十七日始以存證信函催討利息
，迄未聲請強制執行顯有違一般常情乙節，查本件借款期間八十四年九月二十五日起
至八十四年十二月二十五日止，原約定利率四分，於八十四年十二月二十九日變更利
率為每百元日息三分半，第一次支付利息之日期為八十四年九月二十九日，因已逾越
原定存續期間，雖利率已變更為每百元日息三分半，是否變更原登記已無實質之意義
，故未辦理變更。又查借款人之夫張榮松（即連帶保證人）為地方之知名人士，按一
般習俗以口頭催討，因未獲具體回應，故於八十七年四月十七以苑裡郵局五十五號存
證信函，囑其償還。但迄未獲償還本金及利息，謹將其後陸續辦理催討之經過詳述如
下：(一)八十七年五月二十八日以苑裡郵局九六號存證信函請於八十七年六月二十日前
返還。(二)八十七年七月委託賴銘耀律師向台灣苗栗地方法院民事庭聲請拍賣抵押物裁
定，有台灣苗栗地方法院八十七年度拍字第三七○號民事裁定、及二七○三二號證明
書可稽。(三)八十七年十月二十六日切結同意於八十七年十一月三十日以前支付利息貳
佰萬元、並於八十八年三月三十一日以前支付本件借款全部本金及利息，有切結書足
憑，惟迄未獲償還。(四)八十八年四月十二日以台中法院郵局存證信函二○八五號請於
函達後五日內依約給付原告上開借款本息，逾期不理，即依法拍賣抵押物取償。三、
綜合上述，原告除八十四年九月二十五日起至八十四年十月二十五日止之利息伍拾貳
萬伍仟元已收取外，迄八十八年五月三日止，均未再收到任何利息且原告亦持續催討
，足證原告所述均為正。請判決撤銷原處分及一再訴願決定等語。
被告答辯意旨略謂︰按「個人之綜合所得總額，以其全年左列各類所得合併計算之：
第一類．．．第四類：利息所得：凡公債、公司債、各種短期票券、存款及其他貸出
款項利息之所得．．．」為所得稅法第十四條第一項第四類所明定。「個人綜合所得
稅之課徵係以收付實現為原則，有利息約定之抵押借款業已登記於公文書，稅捐稽徵
機關對債權人即可作有按時收取利息之推定，苟債權人主張未收付實現有利於己之事
實者，應負舉證責任。」鈞院七十年判字第一一七號著有判例。又「債務人出具之申
請書及證明書等，係屬本件債權債務利息所得之利害關係人出具之私文書，如別無其
他足資證明確未取得利息之客觀證據，應不得免課利息所得稅．．．」為財政部七十
一年十一月三十日台財稅第三八六六二號函所明釋。二、本件債務人中台手套股份有
限公司（以下簡稱中台公司）於八十四年九月二十日提供坐落苗栗縣苑裡鎮○○段一
○八地號等九筆土地及同段八○號建物設定抵押權，向原告借款，登記權利價值本金
最高限額伍仟萬元，存續期間自八十四年九月二十日起至八十四年十二月十九日止，
利息按每百元日息肆分計算，被告初查乃依據上述資料，核定原告八十四年度抵押利
息所得一、七九九、九九九元。復查時，原告主張中台公司負責人鄭菊於八十四年九
月二十五日向其借款伍仟萬元，原約定利息每百元日息四分按月給付，惟鄭君自始即
未依約給付利息，嗣於八十四年十二月二十九日雙方商妥酌予減息為每百元日息三分
半，始於當日支付八十四年九月二十五日至八十四年十月二十五日止之利息五二五、
○○○元，其已如數申報，其餘利息截至八十四年十二月三十一日仍未支付等情，並
提示債務人之切結書資為證明。查債務人所出具之切結書係屬本件債權債務利息所得
之利害關係人出具之私文書，且係專為原告提供行政救濟之用，尚難認其具有實質之
證據力。被告於八十六年十二月二十三日、八十七年二月十二日以中區國稅法字第八
六○○七三六三五、八七○○○五六一七號函請原告提示足資證明未按時取得利息之
客觀證據供核，惟迄未能提示。又據本件系爭抵押標的土地及建物謄本查悉，系爭抵
押權迄未辦理利息之變更登記，原告訴稱其與債務人協議利率改為每百元日息三分半
乙節，核不足採。是原告既未能提示足資證明未按時取得利息之客觀證據，被告按抵
押權設定資料，核定抵押利息所得一、七九九、九九九元，核與前揭規定，尚無不合
。三、查原告與債務人約定之利息為每百元日息四分，業已登記於公文書，嗣後其既
未辦理利息變更登記，僅於行政救濟階段提示債務人出具之證明書，改稱業將利息變
更為每百元日息三分半，自不足以推翻原經地政機關登記資料。又據原告提示之臺灣
苗栗地方法院八十七年七月七日八十七年度拍字第三七○號民事裁定所載：「．．．
嗣相對人於八十四年九月二十五日，向聲請人借款五千萬元，雙方約定清償期為八十
四年十二月二十五日，利息為每百元日息四分計付，遲延利息及違約金均以每百元日
息壹角計算，詎屆至清償期，相對人並未依約償還，屢經催討，均置之不理，為此聲
請拍賣抵押物，以資受償．．．」並未載明抵押權存續期間債務人未有償付之利息若
干，是尚不足證明原告確未按時收取利息，在無其他確切客觀之證據可資佐證下，原
告之訴為無理由，請判決駁回等語。
    理  由
按凡公債、公司債、金融債券、各種短期票券、存款及其他貸出款項利息之所得，應
課徵個人綜合所得稅，為行為時所得稅第十三條及第十四條第一項第四類所明定。又
個人綜合所得稅之課徵，係以收付實現為原則，有利息約定之抵押借款，稅務機關對
債權人可作有按時收取利息之推定，即應逕行認定有收付實現之事實，不必舉證，納
稅義務人如主張未收付實現之有利於己之事實，有舉證之責任，而所舉之證據必須有
效，方能推翻已認定之收付實現之事實，本院七十年判字第一一七號著有判例。查原
告八十四年度綜合所得稅結算申報，列報自中台公司利息所得五二五、○○○元。被
告以債務人中台公司於八十四年九月二十日以其坐落苗栗縣苑裡鎮○○段一○八地號
等十筆土地及同段八○號建物，設定抵押權予原告，登記權利價值本金最高限額五、
○○○萬元，存續期間自八十四年九月二十日起至八十四年十二月十九日止，約定按
每百元日息肆分計算，乃依據以核定原告八十四年度抵押利息所得為一、七九九、九
九九元，併課原告當年度綜合所得稅。原告不服，主張其與債務人原約定按每百元日
息四分，因債務人自始未給付，嗣雙方商議降為每百元日息三分半計息，債務人僅支
付八十四年九月二十五日至同年十月二十五日之一個月利息五二五、○○○元，已辦
理申報，被告核定系爭抵押利息一、七九九、九九九元，與事實不符云云，並檢具債
務人出具之證明書影本及切結書為證，但查債務人出具之切結書乃屬利息所得之利害
關係人出具之私文書，且專為原告行政救濟之用，被告先後以八十六年十二月二十二
日中區國稅法字第八六○○七三六三五號及八十七年二月十二日中國國稅法字第八七
○○○五六一七號函請原告提示未按時取得利息之其他證據以資佐證，原告既迄未提
出，自難認該證明書及切結書具實質證據力。況由卷附系爭抵押土地及建物謄本觀之
，系爭抵押權並無辦理利息變更之登記。原告所訴其與債務人協議將利率改為每百元
日息三分半云云，亦難謂為真實。查系爭抵押權登記權利價值為本金最高限額五、○
○○萬元，實際借貸金額亦為本金五、○○○萬元為原告所不爭執，則原告既未能舉
證證明未按時取得本件利息，則被告依抵押權設定資料及實際借貸金額五、○○○萬
元，核定其利息所得一、七九九、九九九元，揆諸首揭說明，並無不合。原告雖又訴
稱伊確定僅收取利息五十二萬五千元，並提出存證信函、切結書、台灣苗栗地方法院
八十七年度拍字第三七○號民事裁定與二七○三二號證明書為證云云。然查原告與債
務人約定之利息為每百元日息四分，業已登記於公文書，嗣後其既未辦理利息變更登
記，徒於行政救濟階段提示債務人出具之證明書，改稱業將利息變更為每百元日息三
分半，且部分未收取云云，已不足以推翻原經地政機關登記資料之記載。又據原告提
示之臺灣苗栗地方法院八十七年七月七日八十七年度拍字第三七○號民事裁定：「「
．．．嗣相對人於八十四年九月二十五日，向聲請人借款五千萬元，雙方約定清償期
為八十四年十二月二十五日，利息為每百元日息四分計付，遲延利息及違約金均以每
百元日息壹角計算，詎屆至清償期，相對人並未依約償還，屢經催討，均置之不理，
為此聲請拍賣抵押物，以資受償．．．」並未載明抵押權存續期間債務人未償付之利
息若干，該裁定尚不足證明原告確有未按時收取利息之情事，另所舉之存證信函乃原
告所出具，尤不足執為其有利之論據。至所引本院八十四年度判字第七八二號、二○
六三號、及八十五年度判字第二九四三號判決，因屬另案，案情互異，且非判例，自
難比附援引而為其有利之認定。從而一再訴願決定，遞予維持被告所為核課處分，俱
無不合。原告起訴論旨，難謂為有理由，應予駁回。
據上論結，本件原告之訴為無理由，爰依行政訴訟法第二十六條後段，判決如主文。
中    華    民    國     八十九      年      四      月      二十       日
                    行 政 法 院 第 三 庭
                                審 判 長 評  事      曾  隆  興
                                         評  事      鄭  淑  貞
                                         評  事      林  家  惠
                                         評  事      徐  瑞  晃
                                         評  事      張  瓊  文
右  正  本  證  明  與  原  本  無  異
                                         法院書記官  陳  盛  信
中    華    民    國     八十九      年      四      月     二十一      日


司法院資訊處製作；財團法人民間司法改革基金會備份。
